【裁判字號】    94,勞訴,173
【裁判日期】    950510
【裁判案由】    給付資遣費等
【裁判全文】
臺灣臺北地方法院民事判決             94年度勞訴字第173號
原      告  乙○○
訴訟代理人  陳豪杉律師
被      告  環亞股份有限公司
法定代理人  丙○
訴訟代理人  甲○○
上列當事人間給付資遣費等事件，本院於民國九十五年三月一日
言詞辯論終結，判決如下：
    主      文
被告應發給原告載明任職起訖日期為民國八十八年十一月十一日
至民國九十四年六月二十一日，原任職務為物業管理部安全衛生
課主任之服務證明書。
原告其餘之訴及假執行之聲請均駁回。
訴訟費用由原告負擔。
    事實及理由
一、原告起訴主張：伊於民國88年11月11日起在被告公司擔任安
    全衛生人員，於93年11月 8日調任管理部安全衛生課主任，
    惟自94年1月1日起卸除主管職務。於94年6月1日被告要求伊
    自行離職，為伊所拒，被告竟編織不實之事由將伊記過罰薪
    ，再以伊未滿一年連續遭記過處分違反工作規則為由，非法
    將伊免職，致伊名譽受損，精神上受有痛苦，復拒絕發給離
    職證明，致伊無從請領就業保險之失業給付而受有損害。伊
    遂於92年 6月22日在勞資爭議協調會依勞動基準法（下稱勞
    基法）第14條規定向被告表示終止兩造間之勞動契約，為此
    依兩造間勞動契約及勞基法第17條、第19條規定，請求被告
    給付積欠之94年6月2日至94年 6月22日計21日之工資新台幣
    （下同）30,800 元、資遣費249,333元及離職證明，並依民
    法第184條、第195條規定，請求被告賠償非財產上之損害10
    0,000元，及失業給付損害158,400元。又被告於85年、87年
    間，因進口洋酒未依法登記申報，經行政院環保署於91年12
    月 2日催告於文到15日內依法辦理完成登記，乃被告疏未辦
    理，致其於92年 1月13日遭台北市政府開罰，被告竟要求伊
    負責，伊無奈僅得先行墊付60,170元之罰鍰，爰並依不當得
    利法律關係，請求被告返還之。而聲明：(一)被告應給付原告
    598,703 元並加計法定遲延利息；(二)被告應發給原告到職日
    為88年11月11日，離職日為94年6 月22日，原任職為物業管
    理部安全衛生課主任，離職原因為勞基法第14條第1項第6款
    之離職證明書。(三)並陳明就前開第一項聲明，願供擔保，請
    准宣告假執行。
二、被告則以：本件原告於93年12月27日因未能在其職務上掌握
    承攬伊公司清潔事務之美逸公司狀況，致美逸公司無預警撤
    離，造成伊整體業務運作混亂，經依伊公司工作規則即「人
    事管理規章」規定記大過處分；於94年 5月24日復因原告未
    盡管理職責，致伊公司營業部B1鞋區廠商逕入B2特賣場進行
    倉庫施作工程，而造成伊損害，故於同年月27再予記大過處
    分；而原告另於同年月15、16日二日，於伊公司駐衛保全交
    接過程中有過失，已由原告親寫悔過書，詎於同年月31日台
    電公司實施停電時，又未盡管理之責，伊再予以記大過處分
    ，是原告顯違反伊公司工作規則情節重大，伊於94年6月1日
    依勞基法第12條第1項第4款規定、伊人事管理規章第38條第
    1 款規定，予以解僱，並無不法，要無對原告有何侵權行為
    可言，且伊已依法制作離職證明書，乃原告拒絕受領，是原
    告請求給付短付工資、資遣費，並請求伊賠償非財產上之損
    害及失業給付之損失，為無理由。另伊公司因原告積壓行政
    院環境保護署（下稱環保署）請伊依法辦理完成責任業者登
    記等之公文，致伊遭台北市政府環境保護局（下稱台北市環
    保局）課以行政罰鍰60,000元，本應予以記大過懲處，後係
    原告答應願承擔系爭罰鍰以彌補其過錯，是伊要無不當得利
    ，原告之請求，亦屬無據等語資為抗辯，而聲明：駁回原告
    之訴及其假執行之聲請。
三、查原告起訴主張其於88年11月11日起在被告公司擔任安全衛
    生人員，於93年11月 8日調任管理部安全衛生課主任，惟自
    94年1月1日起卸除主管職務，於94年6月1日經被告以其未滿
    一年連續遭記過處分違反工作規則為由，將其免職，其月平
    均工資44,000元等事實，業據其提出被告物業管理部主管會
    議紀錄、免職函、薪資明細表等為證（見本院卷第11、12、
    15頁），復為被告所不爭（見本院卷97、98頁），是原告此
    部分主張堪信為真實。
四、原告復主張被告非法解僱伊，應給付其短付工資、資遣費、
    失業給付損失，並應賠償其非財產上之損害及返還系爭不當
    得利等語，則為被告所否認，並以前詞置辯。是本院所應審
    究者，核為：兩造間之勞動契約係由何人於何時終止？被告
    請求原告給付短付工資、資遣費、失業給付損失及如聲明所
    示之離職證明、非財產上損害，是否有據？被告就系爭罰鍰
    部分有無不當得利？
五、經查：
  (一)兩造間之勞動契約業經被告於94年6月1日合法終止：
    1.查本件依被告免職函上記載：「93年 5月31日台電實施停
      電，未善盡管理、督導之責，且另於93年12月27日、94年
      5月27日因怠忽職守，各記大過乙次及5月26日之悔過書一
      張。因未滿一年連續遭逢記過處分，予以免職。」（見本
      院卷第12頁），可知本件被告係以原告於一年有上開事由
      ，經連續遭記過處分，已違反工作規則情節重大為由，將
      其免職。是被告就原告有其免職函上所載違反工作規則情
      節重大之情事之有利於己之事實，應負舉證責任，爰分述
      如下。
    2.關於93年12月27日記大過事件：
      (1)被告抗辯原告於93年12月11日因未能在其職務上掌握承
        攬被告清潔事務之美逸公司動態，致美逸公司無預警撤
        離，且事後未能即時到現場處理，造成被告公司整體業
        務運作之混亂，有怠忽職守情事，本應依該公司「人事
        管理規章」第38條第6 款規定予以解雇，但念原告對公
        司極富忠誠度，改以記大過處分，並予罰薪5,000 元等
        情，業據其提出該公司93年12月27日人（93）簽字第12
        28號簽呈、89年3月1日人事管理規章（見本院卷第32至
        48、49頁）為憑。原告亦不爭執當日其確實於上午8時
        接到公司電話，至上午11時許始抵達公司，是被告之抗
        辯即非不足採。
      (2)原告雖主張係因被告積欠美逸公司服務費，本已於同年
        12月10日達成分期付款協議，詎11日美逸公司反悔，將
        人員全數撤離，且此事非由其負責協調，而當日為選舉
        日，其事先已排定請假至下午3 點半，接獲通知時其正
        陪同其母在台北縣中和市投票，須先將母親送回中和市
        住處始能趕至公司，在上午11時即抵達公司處理，並未
        有怠忽職守云云。然縱原告所言是日為選舉日，其接到
        被告通知電話時正陪同其母投票乙節屬實，惟自中和市
        到被告公司所在之台北市○○○路○路程要無達3小時
        之可能，且被告公司主要業務係經營百貨商場，此觀原
        告所提「環亞購物廣場工務會議記錄」亦明（見本院卷
        第78頁），是商場之清潔維護，自屬極為重要之事項，
        如未能正常進行，勢將造成商場運作之紊亂，而原告縱
        非負責參與協調之人，且至下午才須上班，然其既為被
        告公司之安全衛生課主任，主管公司安全衛生業務，就
        清潔公司是否準時進場，自應負監督之責，乃其除未能
        適時掌握情況外，於發生清潔公司未進場之重大事件並
        經公司緊急通知後，猶遲達3 小時後始到公司，其間復
        未有任何協助公司處理之行為（如接洽其他清潔公司）
        ，顯有失其任高階主管之職守，及違背公司對其任事之
        期待，堪認被告公司抗辯原告行為已造成公司受有重大
        損害之危險等語非虛，要不因嗣後被告公司有無因其他
        經理覓得清潔公司負責而有不同，是原告主張未有怠忽
        職守情事，尚難憑採，益徵被告之抗辯屬實。
      (3)原告復否認被告公司工作規則即上開人事管理規章之真
        正，謂其未曾見過該規章云云。但查被告前即於89年 3
        月8 日公告施行人事管理規章，有被告公司管理部文附
        卷可稽（見本院卷第82頁）。且本件被告除原告外，亦
        就其他員工不同之工作疏失進行懲處，此觀上開簽呈內
        容自明，顯見上開人事管理規章之存在，應屬被告員工
        均所知悉，並經被告依上開規章為管理；再參酌原告亦
        依該規章自89年3 月起即領有全勤獎金，有原告薪資資
        料在卷可參（見本院卷第83頁），益見原告就該規章之
        存在及內容為其所知悉，其此部分之主張殊不足取。上
        開人事管理規章內容，自應認屬兩造間勞動契約之一部
        分，原告應受其拘束。
      (4)按依被告人事管理規章第39條規定：「有下列情事之一
        者，予以記大過：…二、怠忽職務或謊報事實，致公司
        遭受重大損失者。三、管理不善或防範疏忽，致公司遭
        受重大損失或釀成重大意外。…」（見本院卷第40頁）
        ，原告既有如上怠忽職務、防範疏忽致公司遭受重大損
        失之情事，則被告據以於93年12月27日對原告予以記大
        過處分，於法即無不合。至於被告嗣後固將其因此次事
        件遭原告扣款5,000 元退還，惟此核係被告於兩造勞資
        爭議協調時所為，此觀協調會紀錄即明（見本院卷第13
        頁），此核係經協調之結果，容屬和解之性質，且被告
        並未變更其記大過之處分，自不足據以推認被告93年12
        月27日將原告記大過時確有違法。
    3.關於94年5月27日記大過事件：
      (1)被告復抗辯原告於94年5月24日復因未盡管理職責，令
        被告公司營業部B1鞋區廠商逕入B2特賣場進行倉庫施作
        工程，致被告公司B2特賣場營運面積因提前施工而減少
        ，造成伊之損害，故於同年月27再予記大過處分等語，
        亦據其提出該公司94年5 月27日（94）管呈字第0547號
        簽呈為佐（見本院卷第52頁）。
      (2)原告並不否認其未就B1鞋區廠商逕入B2特賣場乙節為取
        締，此已足認被告之抗辯非虛。是本件被告主要業務在
        於經營百貨商場，其賣場面積多寡攸關其經營業績，由
        原告未依法取締致面積減少，被告之損失不可謂不大。
        而原告固主張被告為製作B1、B2地下賣場之圍籬，將該
        工程外包，按規定先行施作B1工程，待完成後包商需經
        申請方能開始B2工程，但當日其發現包商逕自施作B2工
        程時，即向主管此事之營業部二課值班副主管查詢，經
        告以業經得公司總經理核准，故未予取締，且此非其主
        管事務，亦未對被告造成損失等語。但查原告既職司安
        全衛生，就公司百貨商場所發生之動態，自應負詳實查
        核、向上陳報、取締違規行為之責。本件原告除未能舉
        證證明其確曾有查詢之行為外，縱認原告確有查詢，乃
        其既明知本件須待B1工程完成後，依規定應經申請方能
        開始B2工程，猶僅口頭加以查詢，未能善盡其查核之責
        ，致被告公司之賣場面積減少，顯見其行為已該當上開
        人事管理規章第39條第2、3款規定，是被告據以將原告
        記大過，於法即無違誤。原告主張被告未受有重大損失
        ，其記過處分過當云云，洵不足取。
    4.關於94年5月31日事件：
      (1)被告另辯稱原告就駐衛保全之更換，負有督導新舊保全
        移交及令新任保全明瞭設備之使用情形之責，竟未予確
        實督導，先於94年5月26日出具悔過書，猶因未盡督導
        之責，嗣於同年月31日台電施工停電後，新任保全不知
        應就電梯重新設定（使電梯於賣場營業時間過後僅有B3
        、1樓、8樓、15樓可運作），致令各樓層電梯均可啟動
        ，造成安全上之漏洞，故於94年6月1日予以記大過等語
        ，亦據提出原告不爭執真正之悔過書、該公司94年6月1
        日（94）環人字5號人事令為憑（見本院卷第53、54 頁
        ）。
      (2)原告主張其工作至凌晨才回，並無怠忽職守，當時是公
        司拿離職書及悔過書，要求其擇一填寫，其當時很氣憤
        ，所以出具上開悔過書，但其不知有何疏失等語（見本
        院卷第75頁反面）。然查依悔過書內容所示，本件係原
        告於被告公司駐衛警保全公司更換之際，於辦理勤務交
        接過程中有過失而出具，要非指摘原告有早退情事，而
        原告未能就其上開主張舉證以實其說，參酌原告年齡非
        淺，自88年起即任安全衛生人員，資歷亦深，衡諸常情
        ，要無不知有何疏失即任意出具悔過書之理，堪認被告
        抗辯因原告未善盡督導之責，未辦妥保全交接，固出具
        悔過書乙節為可採。原告復主張電機施工係由工務部負
        責，其無管理及督導之責，而台電於94年5月31日停電
        之原因乃為維修變壓站，非首次因此停電，其任職之管
        理部已發文通知各單位及承租戶，業盡管理之責，是被
        告以此將原告免職為無據等語。惟被告並不爭執原告任
        職之單位有發文通知停電事宜，所爭執者乃因原告未盡
        督導之責，致新任保全不知應於停電後重新設定電梯之
        運作，以維賣場之安全。是參酌原告前即出具有悔過書
        等情，是被告此部分之抗辯亦堪予採信。而百貨賣場於
        營業時間過後，如猶任令電梯於各樓層均得啟動，對賣
        場安全之維護，自足認產生重大之危害。是被告依上開
        人事管理規章規定對原告於94年6月1日為記大過之處分
        ，自屬有據。
    5.按勞工違反勞動契約或工作規則，情節重大者，雇主得不
      經預告終止契約，為勞基法第12條第1項第4款所明定。又
      依被告人事管理規章第38條規定：「員工有下列情形之一
      事者，予以解僱，…一、一年內功過相抵後仍記大過二次
      者。…六、辦事不力，疏忽職守致公司蒙受重大有具體事
      實情節嚴重者。」（見本院卷第39頁）。原告既自93年12
      月27日起至94年5月31日止即受有記大過二次以上之懲處
      ，並有怠忽職守致被告公司受有損害，顯已該當於違反勞
      動契約或工作規則，情節重大之情形，則被告不經預告，
      於94 年6月1日終止契約，於法自無不合，應認兩造間之
      勞動契約業經被告於94年6月1日合法終止。
  (二)原告請求被告發給記載離職日期為94年 6月22日，離職原因
    為勞基法第14條第1項第6款之服務證明書，為無理由：
    1.按勞動契約終止時，勞工如請求發給服務證明書，雇主或
      其代理人不得拒絕，為勞基法第19條所明定。查本件被告
      雖已發給記載任職起訖日期為88年11月11日至94年6月1日
      ，原任職務為物業管理部安全衛生課主任之服務證明書，
      然原告拒絕受領乙節，有證明書乙份在卷可參（見本院卷
      第56頁），復為原告所是認（見本院卷第60頁反面）。惟
      本件原告所請求者，係記載離職日期為94年 6月22日，並
      須記載離職原因為勞基法第14條第1項第6款之服務證明書
      ，用以申請失業給付，故本件尚難遽認原告此部分之請求
      為無保護必要。
    2.然查原告既係經被告以勞基法第12條第1項第4款規定逕予
      解僱，已如前述，是原告依勞基法第19條規定，請求被告
      發給記載任職起訖日期為88年11月11日至94年6月1日，原
      任職務為物業管理部安全衛生課主任之服務證明書，固屬
      有據，其請求證明書上須記明離職日期為94年 6月22日，
      離職原因為勞基法第14條第1項第6款部分，則無理由，應
      予駁回。
  (三)原告請求非財產上之損害賠償及失業給付損失，亦屬無據：
    1.查被告以原告有上開違反工作規則情節重大之事由而予以
      終止契約，於法既無不合，則原告主張被告以莫須有事由
      將伊免職，致伊名譽受損，及造成精神上痛苦云云，即難
      憑採，是其依民法第184條及第195條規定，請求被告賠償
      非財產上之損害100,000元，為無理由。
    2.原告復主張被告拒絕發給離職證明書，致伊無法依就業保
      險法第25條規定，申請失業給付，致受有相當於 3個月之
      失業給付損失158,400 元云云。然查本件被告前即已交付
      合於債之本旨之離職證明書予原告，乃原告因認不符其請
      求而拒絕受領，已如前述，是本件原告應自負受領遲延之
      責，故本件縱認原告有其所稱未能依就業保險法規定請領
      失業給付之情形，亦難認此與被告之行為有何因果關係或
      被告對此有何故意過失可言，遑論依就業保險法第25條第
      2項規定，被保險人尚須向公立就業服務機構辦理求職登
      記、申請失業認定，且未能自求職登記之日起十四日內推
      介就業或安排職業訓練時，始有核發失業給付之可能，同
      條第3 項並就離職證明取得有困難者，規定得經公立就業
      服務機構之同意，以書面釋明理由代替之，是原告主張被
      告就此對其亦有侵權行為云云，亦不足採。則原告依民法
      第184條規定，請求被告賠償158,400元，洵屬無據。
  (四)被告毋庸返還系爭代墊罰鍰：
    1.按主張不當得利請求權之原告，係因自己之行為致造成原
      由其掌控之財產發生主體變動，則因該財產變動本於無法
      律上原因之消極事實舉證困難所生之危險自應歸諸原告，
      始得謂平。是以原告對不當得利請求權之成立要件應負舉
      證責任，亦即原告必須證明其與被告間有給付之關係存在
      ，且被告因其給付而受有利益以及被告之受益為無法律上
      之原因，始能獲得勝訴之判決（最高法院91年度台上字第
      1673號判決要旨參照）。是本件原告既主張就代墊罰鍰有
      不當得利返還請求權，應就被告無法律上之原因而受利益
      之事實，負舉證責任。
    2.查本件被告因屬環保署列管之容器商品責任業者，惟未依
      廢棄物清理法及應回收廢棄物責任業者管理辦法等相關規
      定，辦理責任業者登記、申報營業量並繳交回收清除處理
      費作業，經環保署於91年11月25日以環署基字第09100826
      663 號函通知於文到15日內依法辦理登記，經被告安衛課
      於同年12月 2日收受，嗣被告因未能遵限完成登記及申報
      營業量，經台北市環保局於92年 2月19日課以60,000元之
      行政罰鍰，經原告代為繳納等情，此有上開環保署函、被
      告公司收文箋、台北市環保局92年2月19日廢字第G92B000
      02號函附卷可稽（見本院卷第16至18、19、57頁），復為
      兩造所是認。而原告係於92年1月8日始上簽謂「本案經呈
      層峰簽核轉HOTEL部分申報，故請影印副本轉HOTEL相關單
      位承辦」，此觀上開收文箋記載即明（本院卷第57頁），
      堪認被告公司抗辯本件係因原告積壓公文，致其未能遵限
      完成登記而遭處行政罰鍰，原告為免遭懲處而願代繳，並
      非不當得利乙節，即非全不足採。
    3.原告固主張其非此一業務之主管，函件本非由其處理，係
      小妹轉交予其，其上簽後，至92年1月8日被告始發交由其
      轉送環亞飯店處理，因被告主管在遭罰後要求其為此負責
      ，其為保工作，無奈之下先行墊付等語。然查上開事務如
      非由其負責處理，要無由原告以「承辦單位」身分上簽之
      理（見收文箋記載），且依其上記載，原告既先前已簽核
      請核層峰，然此於收文箋上未見有簽呈之日期或有簽核之
      資料，再參酌系爭罰鍰6 萬元與其月平均薪資4萬4千元相
      較，數額非少，原告竟未為爭執而即予繳納，顯與常情有
      違，原告就其係受主管要求，為保工作及為顧慮送交小妹
      而先行墊付乙節未能舉證證明，益見被告抗辯原告係為免
      遭懲處而願繳納罰鍰乙節非虛，難認原告主張其係為保工
      作始先行墊付等語為可採，亦難謂原告就被告係無法律上
      之原因而受利益部分已盡其舉證之責。從而，原告主張被
      告就系爭罰鍰部分受有不當得利云云，殊不足取，其請求
      被告返還60,1 70元部分，尚屬無據。
六、綜上所述，原告主張被告應發給其記載任職起訖日期為88年
    11 月11日至94年6月1 日，原任職務為物業管理部安全衛生
    課主任之服務證明書，為由理由，應予准許，逾此部分之請
    求則為無理由，應予駁回。至於原告陳明就其第一項給付59
    8,703 元部分之聲明，願供擔保聲請宣告假執行，因訴之駁
    回而失所附麗，不予准許，應併予駁回
七、本件事證已臻明確，兩造其餘攻擊防禦方法，經核與本件判
    決結果無影響，爰不逐一論述，附此敘明。
據上論結，本件原告之訴，為一部有理由，一部無理由，依民事
訴訟法第79條，判決如主文。
中    華    民    國    95    年    5    月     10    日
                  勞工法庭      法  官  黃莉雲
以上正本係照原本作成
如對本判決上訴，須於判決送達後20日內向本院提出上訴狀
中    華    民    國    95    年    5    月     10    日
                                書記官  李承翰


司法院資訊處製作；財團法人民間司法改革基金會備份。
